臺灣高等法院臺中分院民事判決　九十三年度上字第二六一號
　　　上　訴　人　丁○○
　　　被　上訴人　甲○○
　　　訴訟代理人　丙○○
右當事人間請求返還借款事件，上訴人對於中華民國九十三年六月二十九日臺灣臺中
地方法院九十三年度訴字第七九六號第一審判決提起上訴，本院於民國九十三年十二
月二十八日言詞辯論終結，判決如左：
    主    文
原判決關於上訴人丁○○部分，及該部分假執行之宣告，暨該部分訴訟費用之裁判均
廢棄。
右開廢棄部分，被上訴人在第一審之訴及其假執行之聲請均駁回。
第一（除確定部分外）、二審訴訟費用由被上訴人負擔。
    事實及理由
一、按民事訴訟法第二百八十條第一項之規定，係指當事人對於他造主張之事實，於
    言詞辯論時，消極的不表示意見，法律擬制其為自認而言，此與同法第二百七十
    九條第一項所定自認，必須當事人對於他造主張之事實，積極的表示承認之情形
    有別，兩者在法律上之效果亦不相同。前者本無自認行為，不生撤銷自認之問題
    ，依同法第一百九十六條規定，應許當事人於言詞辯論終結前，隨時為追復爭執
    之陳述，此項追復依同法第四百四十七條第二項規定，至第二審程序，仍得為之
    （最高法院七十一年台上字第三五一六號判例可參）。查上訴人於原審並未於言
    詞辯論期日到場，亦未提書狀爭執他造主張之事實，原審依民事訴訟法第二百八
    十條視同自認之規定，為不利上訴人之認定，惟依前揭判例意旨，此種視同自認
    之情形，依民事訴訟法第一百九十六條之規定，應許當事人於言詞辯論終結前，
    隨時為追復爭執之陳述，此項追復依同法第四百四十七條規定，至第二審程序，
    仍得為之，合先敘明
二、本件被上訴人起訴主張：原審被告乙○○及上訴人丁○○為夫妻，彼二人共同經
    營頤富建設股份有限公司，因需資金周轉，乃共同於民國（下同）九十二年十一
    月六日持如附表所示面額分別為新臺幣（下同）二百萬元及一百四十萬元之二紙
    支票（下稱系爭二紙支票），向被上訴人借貸三百四十萬元之現金，並約定於支
    票到期日即九十二年十二月二十三日償還，原審被告乙○○及上訴人丁○○二人
    復以上訴人丁○○所有之不動產房屋及基地（基地坐落臺中市○○區○○段一五
    九之二五地號全部及同地段一五九之二八地號持分一○○○○分之三五八九；建
    物為南屯區○○段三二九建號，門牌號碼為臺中市南屯區○○○街三九三號之十
    三）為被上訴人設定第二順位抵押權三百六十萬元以供借款之擔保（以下稱系爭
    抵押權），詎被上訴人於系爭二紙支票之到期日為付款之提示，竟皆未獲兌現而
    遭退票，嗣被上訴人親自登門向原審被告乙○○及上訴人丁○○催討，原審被告
    乙○○及上訴人丁○○亦他遷不知去向，為此爰依消費借貸及票據之法律關係，
    訴請原審被告乙○○及上訴人丁○○連帶給付等語。
三、上訴人則以否認與被上訴人之間有借貸關係存在，且系爭二張支票上，上訴人之
    背書，係由乙○○所盜蓋等語資為抗辯。
四、原審因原審被告乙○○及上訴人丁○○均未於言詞辯期日到場，亦未提出書狀作
    何聲明或陳述，而判決被上訴人全部勝訴，原審被告乙○○及上訴人丁○○應連
    帶給付被上訴人三百四十萬元，及自九十二年十二月二十五日起至清償日止，按
    年息百分之五計算之利息後，原審被告乙○○並未聲明不服，僅丁○○聲明上訴
    （丁○○係以基於其個人之事由提出上訴，其上訴效力不及於原審被告乙○○。
    ），上訴人於本院聲明：(1)原判決廢棄。(2)右廢棄部分駁回被上訴人第一審之訴
    及其假執行之宣告。(3)如受不利之判決，願供擔保，請准免為假執行。被上訴人
    聲明：上訴駁回。
五、被上訴人主張原審被告乙○○及上訴人丁○○共同持系爭二紙支票向渠借款，上
    訴人既以前詞置辯，本院即應審究：(1)上訴人是否與被上訴人成立消費借貸契約
    ？(2)系爭二紙支票上，上訴人之蓋章背書是否為上訴人本人所為？
（一）按消費借貸者，謂當事人一方移轉金錢或其他代替物之所有權於他方，而約定
      他方以種類、品質、數量相同之物返還之契約。民法第四百七十四條第一項定
      有明文。依此規定，消費借貸為要物契約，須以物之交付為其成立要件。經查
      證人即被上訴人之訴訟代理人丙○○於本院證述略以：借款三百四十萬元是乙
      ○○與伊接觸的，從頭到尾上訴人均未與伊碰面，辦好抵押權之後，乙○○帶
      著兩張支票過來，伊才將三百四十萬元的現金交給乙○○等語（本院卷第五十
      七至五十八頁），堪認本件不論借款人係被上訴人或丙○○，均未將錢交付上
      訴人本人，另證人即辦理系爭抵押權登記之代書邵佳成到庭證稱：系爭抵押權
      是乙○○與丙○○所委託辦理的，乙○○拿著丁○○之身分證正本、印鑑證明
      、印鑑章及權狀正本來委託，丁○○並未出現，乙○○並未出具丁○○之委託
      書，伊曾要求乙○○補委託書，乙○○一直沒有補提等語（本院卷第五十五頁
      ），亦難認係丁○○委任乙○○辦理抵押權設定及借款事宜；尤以證人乙○○
      到庭證稱系爭借款均為其自己去借，丁○○完全不知情，設定系爭抵押亦是其
　　　私自拿取丁○○之所有權狀、印鑑章及身分證去辦理，丁○○不知道等語（本
　　　院卷第一０五至一一二頁），核與上訴人所辯相符；被上訴人雖謂印章、土地
　　　、建物所有權狀、印鑑證明書等，均攸關個人之重要權益，必定善加保管，不
　　　可能隨意放置，任人取用，或交由無關之他人持有保管云云，然查經本院隔離
　　　訊問上訴人及乙○○結果，其等二人目前雖已離婚，然係因乙○○財務出狀況
　　　，且對上訴人始終隱瞞對外借款事宜而離婚，離婚前二人感情甚篤，家中經濟
　　　均由乙○○負責，上訴人僅在家中負責打理家務，並未涉足公司事務，上訴人
　　　之印鑑章係放在書房抽屜，並未上鎖，該抽屜所屬之書桌為乙○○所用，所有
　　　權狀係由乙○○放在床頭櫃的抽屜內，上訴人不知所有權狀放何處，均由乙○
　　　○處理，上訴人之身分證放在臥室衣物間之平台上等情，分別經原審被告乙○
　　　○及上訴人丁○○陳明在卷（本院卷第九十八至一二一頁），本院衡諸一般感
　　　情良好之夫妻，鮮少會將個人名下之所有權狀及身分證或印鑑章等物對配偶隱
　　　藏，猶以本件上訴人不涉足家中經濟事務之情況下，尤無將所有權狀及身分證
　　　或印鑑章等物藏起之理，是以上訴人所辯設定系爭抵押權向被上訴人借款係乙
　　　○○之私人行為，渠所有權狀及身分證或印鑑章係被乙○○盜用一情應足採信
　　　，堪認上訴人與被上訴人間並無成立消費借貸契約之合意，亦無交付借款之行
　　　為。
（二）上訴人另辯系爭二張支票上訴人之背書，係由乙○○所盜蓋等語，亦核與證人
      乙○○所證相符，依本院上開就上訴人與乙○○隔離訊問之結果，乙○○既係
      私自取用上訴人之印鑑章以供設定系爭抵押權之用，當亦可擅自以上訴人之印
      章背書，此情亦與被上訴人之訴訟代理人所陳系爭支票係乙○○所交付，當時
      支票上即有上訴人之背書，上訴人並未出面等情互為一致，況上訴人業已對乙
      ○○提出刑事偽造文書之告訴，經台灣板橋地方法院檢察署以九十三年度他字
      第四一八七號案件分案處理中，有刑事告訴狀影本及偵查卷宗卷面影本在卷可
      稽（本院卷第十九至二十三頁、一六一至一六五頁），堪認乙○○確有盜用上
      訴人印章之行為，上訴人所辯系爭二張支票上之背書為乙○○所盜蓋一情堪可
　　　採信，上訴人自無庸負票據法上背書人之責任。
六、綜上所述，被上訴人本於消費借貸及票據之法律關係，請求上訴人給付三百四十
    萬元，及自九十二年十二月二十五日起至清償日止，按年息百分之五計算之利息
    ，因兩造間並未成立消費借貸契約，上訴人亦未於系爭二張支票上為背書之行為
    ，故被上訴人之請求為無理由，應予駁回。原審為上訴人敗訴之判決，並為假執
    行之宣告，自有未洽。上訴意旨指摘原判決不當，求予廢棄改判，為有理由，應
    將原判決關於上訴人丁○○部分及假執行之宣告均予廢棄，駁回被上訴人在原審
    對丁○○之請求。
七、本件事證已明，兩造其餘主張及攻擊防禦方法與本件判決結果不生影響，不予一
    一論述，附此敘明。
據上論結，本件上訴為有理由，依民事訴訟法第四百五十條、第七十八條，判決如主
文。
中　　　華　　　民　　　國　　九十四　　年　　　一　　　月　　 十一　　 日
~B1民事第二庭審判長法　官　童有德
~B2　　　　　　　　法　官　謝說容
~B3　　　　　　　　法　官　蔡秉宸
右為正本係照原本作成。
如對本判決上訴，須於收受判決送達後二十日內向本院提出上訴書狀，其未表明上訴
理由者，應於提出上訴後二十日內向本院提出上訴理由書(須按他造人數附具繕本)。
上訴時應提出委任律師為訴訟代理人之委任狀。具有民事訴訟法第四百六十六條之一
第一項但書或第二項之情形為訴訟代理人者，另應附具律師及格證書及釋明委任人與
受任人有該條項所定關係之釋明文書影本。
~B　　　　　　　　書記官　吳宗玲
中　　　華　　　民　　　國　　九十四　　年　　　一　　　月　　 十二　　 日
　　　　　　　　　　　　　　　　　　　　　　　　　　　　　　　　　　　　Ｙ
~FO
~F40
附表：支票
┌──┬──────┬───┬───┬────┬─────────┬───┬───┐
│編號│票        號│發票人│發票日│ 金額   │ 付款人           │背書人│提示日│
│    │            │      │      │        │                  │      │      │
├──┼──────┼───┼───┼────┼─────────┼───┼───┤
│ 一 │UA0000000   │乙○○│921223│二百萬元│聯邦商業銀行文心分│丁○○│921224│
│    │            │      │      │        │行                │      │      │
│    │            │      │      │        │                  │      │      │
├──┼──────┼───┼───┼────┼─────────┼───┼───┤
│二  │UE0000000   │頤富建│921223│一百四十│合作金庫銀行沙鹿分│乙○○│921224│
│    │            │設股份│      │萬元    │行                │丁○○│      │
│    │            │有限公│      │        │                  │      │      │
│    │            │司    │      │        │                  │      │      │
│    │            │      │      │        │                  │      │      │
└──┴──────┴───┴───┴────┴─────────┴───┴───┘
